臺灣高等法院臺中分院民事判決　九十二年度上更(一)字第六一號
　　　上　訴　人　巳○○
　　　訴訟代理人　子○○
　　　被　上訴人　乙○○
　　　　　　　　　己○○
　　　　　　　　　甲○○
　　　　　　　　　庚○○
　　　被　上訴人　丑○○
　　　　　　　　　寅○○
　　　　　　　　　地○○
　　　　　　　　　酉○○
　　　　　　　　　壬○○
　　　　　　　　　癸○○
　　　　　　　　　未○○
　　　　　　　　　辛○○
　　　　　　　　　午○○
　　　　　　　　　申○○
　　　　　　　　　天○○
　　　　　　　　　卯○○
　　　　　　　　　辰○○○
　　　　　　　　　丙○○
　　　　　　　　　戌○○
　　　訴訟代理人　丁○○
　　　被　上訴人　戊○○
右當事人間請求分割共有物事件，上訴人對於民國八十七年六月三十日臺灣彰化地方
法院八十六年度訴字第八七三號第一審判決提起上訴，判決後，經最高法院發回更審
，本院於九十三年四月十四日言詞辯論終結，判決如下：
      主　　　文
原判決廢棄。
兩造共有坐落彰化縣秀水鄉○○段第七九五號建面積○‧一五七二公頃土地應予分割
如附圖分割方案圖(一)所示，其中編號Ａ部分面積○‧○三八四公頃分歸被上訴人己○
○、庚○○、乙○○、甲○○按原應有部分比例保持共有；編號Ｂ部分面積○‧○○
○二公頃、編號Ｃ部分面積○‧○七四三公頃分歸上訴人與被上訴人丑○○、寅○○
、鄭水來（由亥○○承受訴訟）、地○○、酉○○、壬○○、癸○○、未○○、辛○
○、午○○、申○○、天○○、卯○○、辰○○○、丙○○、戌○○按原應有部分比
例保持共有；編號Ｄ部分面積○‧○一二五公頃分歸被上訴人戊○○取得；編號Ｅ部
分面積○‧○三一八公頃由兩造按附表一所示應有部分保持共有，供通行之用。
上訴人及被上訴人己○○、庚○○、乙○○、甲○○、丑○○、寅○○、鄭水來、地
○○、酉○○、壬○○、癸○○、未○○、辛○○、午○○、申○○、天○○、卯○
○、辰○○○、丙○○、戌○○應補償被上訴人戊○○如附表三所示之金額。
第一、二審及發回更審前第三審訴訟費用，由兩造按附表一所示應有部分比例負擔。
      事實及理由
甲、程序方面：
一、被上訴人鄭水來於本院前審判決前之民國八十九年一月十一日死亡，其就本件系
    爭坐落彰化縣秀水鄉○○段第七九五地號土地（以下簡稱系爭土地）應有部分二
　　五○分之三，已由其子亥○○於同年四月八日辦妥繼承登記，此有亥○○提出之
　　土地登記謄本、戶口名簿及台灣彰化地方法院檢察署相驗屍體證明書存卷可參，
　　並由亥○○於上訴於第三審法院後聲明承受訴訟在案，核無不合，先予敘明。
二、上訴人就系爭土地應有部分二十分之三，業於九十二年十一月七日移轉所有權登
    記予丁○○，此有丁○○提出系爭土地之土地所有權狀影本在卷可憑（見本院卷
    第一○○頁），雖丁○○於九十二年十一月十一日具狀表明願意承受上訴人之一
    切訴訟（見本院卷第九十六頁），惟被上訴人戊○○於本院始終均未到庭，即其
    並未表明是否同意由丁○○承擔上訴人部分之訴訟，且上訴人復委任子○○為其
    訴訟代理人，此有委任狀附卷可考（見本院卷(二)第十三頁），因此，此部分仍應
    列上訴人為當事人，附此敘明。
三、上訴人原委任之訴訟代理人丁○○於本院言詞辯論期日以言詞解除受上訴人之委
    任，因上訴人已另委任訴訟代理人子○○，而被上訴人戊○○固未於言詞辯論期
    日到場，惟此部分於上訴人並未有不利益之情事，因此，本院認為仍得予以辯論
    終結，亦此敘明。
四、被上訴人戊○○經合法通知，未於言詞辯論期日到場，核無民事訴訟法第三百八
    十六條所列各款情形，爰依上訴人之聲請，由其一造辯論而為判決。又被上訴人
    戊○○固未於本院言詞辯論期日到場，惟其於本院前審準備程序到場所為之聲明
    及陳述，本院仍應加以斟酌，併予敘明。
乙、實體方面：
一、本件上訴人主張：
    （一）、系爭土地為兩造所共有，各共有人應有部分比例如附表一所示，兩造共
            有系爭土地，並無因物之使用目的不能分割，亦無約定有不能分割之期
            限，而無法就分割分法達成協議，為此請求依附圖方案（Ａ）所示分割
            方法分割，上訴人與被上訴人丑○○、寅○○、鄭水來（由亥○○承受
            訴訟）、地○○、酉○○、壬○○、癸○○、未○○、辛○○、午○○
            、申○○、天○○、卯○○、辰○○○、丙○○、戌○○（以下簡稱鄭
            水桶等十六人）分得部分願保持共有。
    （二）、被上訴人乙○○、甲○○係訴外人吳五常之弟吳隆田之女兒、女婿，被
            上訴人己○○、庚○○為吳五常之媳婦，吳五常、吳隆田從事代書業務
            多年，因職務關係得知系爭土地及同段第七九四號土地未辦理分割，而
            以超低價格向部分共有人購得，購買時未通知其他共有人，且該四人購
            得之土地位置全在裡面，竟以持分取得該第七九四號土地十二米寬好地
            段，故請依上訴人主張之分割方案分割。
    （三）、原審採取原判決附圖分割方案(一)所示之方案而為分割系爭土地，係以上
            訴人、被上訴人丑○○等十六人提出之同意合約字、典借證書等影本，
            尚不足以證明系爭土地已有分管之事實，如依附圖方案圖(二)分割，則渠
            等分得部分均面臨秀中街及美田一巷，已非公平，且土地內預留之六米
            道路為傾斜之西北、東南走向，亦不利土地利用。況被上訴人己○○、
            甲○○、乙○○、庚○○（以下簡稱被上訴人己○○等四人）與上訴人
　　　　　　共有之同段第七九四號土地，依原審八十六年度訴字第六二○號判決分
　　　　　　割結果，被上訴人己○○等四人係分得南半部，另系爭土地臨秀中街南
　　　　　　邊之同段第七九六之三號土地為被上訴人己○○所有，自應將系爭土地
　　　　　　臨秀中街部分，分歸被上訴人己○○等四人取得，較符合土地利用原則
　　　　　　，而上訴人與被上訴人丑○○等十六人取得臨美田一巷部分土地，亦無
　　　　　　顯失公平可言。比較附圖分割方案圖(一)、(二)，自以圖(一)部分之分割方法
　　　　　　較為妥適。爰參酌土地使用現況，並兼顧土地利用及公平原則，分割如
　　　　　　原判決主文第一項所示。又依該方案分割，共有人分割前應有部分與分
　　　　　　割後取得部分之價值已有增減，並依華聲企業發展鑑定顧問有限公司（
　　　　　　以下簡稱華聲公司）之鑑定報告，判決上訴人及被上訴人己○○等四人
　　　　　　、丑○○等十六人應補償被上訴人戊○○如附表二所示之金額，以求公
　　　　　　允等情為論據。惟查：
            (一)系爭土地，呈不規則之多邊地形，北臨八米計劃道路（即美田一巷）
              ，西臨十二米之秀中街，該土地上有兩造各所有之加強磚造房屋，業
　　　　　　　經原審於八十六年十一月十八日會同彰化地政事務所實測現場，製有
              勘驗筆錄及複丈成果圖在卷可稽。
            (二)按被上訴人己○○等四人係於八十一年六月三十日，向訴外人鄭鵰霖
              、鄭振杰等人購買系爭土地及同段第七九四地號土地應有部分，並以
              渠等所占有之位置論價，渠等均向被上訴人己○○等四人聲明出售之
              位置為渠等所占有之位置，此觀前開現狀測量圖即明。被上訴人楊玉
              美等四人就第七九四地號土地已分得十二米道路旁大部分之土地，如
              照原判決方案，再容許渠等分得面臨十二米道路邊之土地，無異面臨
              十二米道路邊之土地，全部由渠等四人取得，顯不公平。至於被上訴
              人戊○○就系爭土地之應有部分，早已由其伯父鄭經於三十六年八月
              十日賣給上訴人之祖父鄭成書，此有典借證書附於原審卷為憑，由於
              鄭成書未及辦理所有權移轉登記，致由被上訴人戊○○取得，因此，
              被上訴人己○○等四人及被上訴人戊○○分得系爭土地，實不應再由
              其他共有人予以金錢補償，合先敘明。
            (三)原審所採分割方案圖(一)之方案，面臨十二米道路邊之全部土地，分歸
              被上訴人己○○等四人取得，對於上訴人及被上訴人丑○○等十六人
              均不公平，尤其上訴人及被上訴人丑○○等十六人分得裡地，尚應補
              償被上訴人戊○○，更屬不公平。
            (四)為符祖先最早分配土地使用及公平之原則，爰與被上訴人丑○○等十
              六人修正原判決附圖(一)、(二)如本件判決附圖（Ａ）之所示，其理由與
              被上訴人丑○○等十六人所陳述之理由相同。爰為上訴聲明，求為判
              決：原判決廢棄。兩造共有坐落彰化縣秀水鄉○○段第七九五地
　　　　　　　號，建，面積○．一五七二公頃土地應按附圖（Ａ）即彰化地政事務
　　　　　　　所九十年三月二日之複丈成果圖分割。訴訟費用，由兩造按應有部
　　　　　　　分比例負擔。
二、被上訴人對於系爭土地為兩造所共有，各共有人應有部分比例如附表一所示，兩
    造間就系爭土地並未訂有不分割之契約，亦無因物之使用不能分割之情形，而無
    法就分割分法達成協議等情，固均不加爭執，亦均同意分割，但所主張之分割方
    法不盡相同，茲分述如下：
    （一）、被上訴人丑○○等十六人部分：
            (一)系爭土地及同段第七九四號土地均為祖產，祖先早年分家時，已有分
              管，並已補償，田地與房屋係互動關係，被上訴人己○○等四人係八
              十一年六月三十日向鄭鵬霖、鄭振杰等人所購，渠等所有位置皆在內
              部，被上訴人己○○等四人以第七九四號土地分割，已取得十二米路
              之利益。又被上訴人戊○○持分早賣與彼等祖先，因已逾十五年時效
              ，使被上訴人戊○○撿到土地，且系爭土地亦預留六米通路、九米迴
              車道，故應不須再予補償。
            (二)被上訴人己○○等四人承購系爭土地，全係由曾任職於彰化縣政府地
              政科之吳五常以遊走法律邊緣之方式，以謀取不法利益，並已得逞數
              件，有案可稽，其以此方法謀取分配較佳位置之土地，顯不符公平正
              義。
            (三)系爭土地與毗鄰同段第七九四地號土地，同屬伊等祖產祖厝建地，兩
              筆土地於百年前即已協議分管，而傳承至今，此經證人梁鄭玉、鄭鵬
              霖、鄭忠義、許祿聰、鄭許東食等十人及被上訴人丑○○等十六人於
              八十八年十二月二十三日具狀證明在案，其詳如后：
              位於兩邊秀中街旁第七九四號與系爭土地，係祖先鄭進戶傳予鄭成
                書，再傳予四個兒子，現由被上訴人丑○○、未○○、辛○○、鄭
                俊賢、申○○、天○○、卯○○與上訴人所共同擁有。
              位於東邊土地，由被上訴人戊○○之祖先鄭松傳予其子鄭經、鄭火
                炎迄今，已賣盡所有土地建物，現占有人為被上訴人寅○○、鄭水
                來、地○○、酉○○、壬○○、癸○○、丙○○、辰○○○、鄭秤
                志及被上訴人己○○等四人與被上訴人戊○○。
            (四)七十七年間，被上訴人戊○○於代書吳五常之運作下，將其祖先原出
              賣予被上訴人丑○○等八位之共同祖先鄭成書之本案十分之一土地登
              記於被上訴人戊○○名下，其後被上訴人乙○○又利用此被上訴人陳
              鄭所取得之土地成為共有人，再訴請同段第七九四地號土地之分割
              ，而取得第七九四號土地面臨秀中街之精華區後，復購得同段第七九
              六地號前窄後寬三角形畸地八坪土地之方式，企圖合併謀取系爭土地
              與之相接面臨秀中街之精華區土地。是其購東邊裡地，企圖分取兩邊
              精華區土地，原判決以附圖(一)之方式分割，並予補償金，至不合理。
            (五)本件因被上訴人己○○等四人蓄意侵害他人權益為主要目的，以其一
              筆土地共有分割之方式，使系爭土地與之無法合併，而形成眾多之畸
              零地，故本件被上訴人丑○○等十六人與上訴人必須合併使用土地，
              再次分割，始能將土地有效率使用，故本件分割應以土地之性質、使
              用現況、經濟效用、共有人意願及整體利益平衡為依歸，自以伊等於
              八十九年十二月二十六日所提出之修正方案即本判決附圖（Ａ）所示
              之方式分割為妥。蓋本案為照祖先傳承之位置為分割，自可各得其所
              ，且為百分之七十七之所有權人所支持，又此案地形完整，可集中管
              理使用，自屬最為正確。再者，本案既係沿祖先之傳承分配而為分割
              ，其於祖先分配時已考慮其價值之不同，即已經補償在先，自無庸由
              現共有人再相互補償，爰為聲明同上訴人之聲明。
    （二）、被上訴人己○○等四人部分：
            (一)系爭土地呈不規則之多邊形，北臨八米計劃道路，西側少部分土地面
              臨十二米寬之秀中街，其餘為未臨路之裡地，宜在內規劃私設道路以
              利對外聯絡，請求依方案圖(一)所示之分割方法分割，依此分割方案，
              被上訴人己○○等四人分得土地，雖有一半以上為畸零地，但因有部
              分面臨秀中街，被上訴人己○○等四人亦樂於接受，而其餘共有人分
              得土地地形方正，易於整體規劃。又系爭土地西側臨十二米秀中街部
              分之南側相鄰土地，即同段第七九六之三號土地，為被上訴人己○○
              所有，故系爭土地西側臨秀中街部分，自有割出一部以便日後與同段
              第七九六之三號土地合併之必要。
            (二)上訴人於原審提出之分割方案(二)，被上訴人己○○等四人分得之編號
              Ｄ部分盡是裡地，且私設道路為傾斜之西北走向，致編號Ｄ、Ｅ之地
              形不方正，易產生畸零地，不利建築規劃，而上訴人與被上訴人鄭水
              桶第十六人共同取得部分，占盡精華地帶，即北側臨八米計劃道路，
              西側臨十二米秀中街，對被上訴人己○○等四人極不公平，非妥適之
              分割方法。
            (三)原判決方案圖(一)Ｃ、Ｄ面臨六米巷道之深度，約有十一米至十二米餘
              ，依據台灣省畸零地使用規則第三條第二項及第七條規定，Ｃ、Ｄ之
              深度已超過不得小於八公尺之限制。Ｃ、Ｄ部分均可建築使用，無破
              壞土地之利用價值。上訴人稱依方案圖(一)分割土地，深度不夠，顯不
              實在。
            (四)被上訴人己○○等四人及被上訴人戊○○主張原判決分割方案圖(一)之
              分割方法，上訴人及其餘被上訴人丑○○等十六人則主張鈞院前審判
              決附圖（Ａ）之分割方法。茲將二種分割方法加以整理，以便於參考
              比對。即依鈞院前審判決所採之分割方案（Ａ），被上訴人己○○所
              有之彰化縣秀水鄉○○段第七九六之三號土地成為畸零地，不能建築
              ，違反建築法第四十四條規定，且造成被上訴人己○○等四人及上訴
              人、被上訴人丑○○等十六人分得之土地分散而不能合併使用，地不
              能盡其利，於社會經濟有礙，並非適當之分割方案，原判決分割方案
              圖(一)不會造成畸零地，且能地盡其利，為適當之分割方案：
              按建築法第四十四條規定：「直轄市、縣（市）（局）政府應視當
                地實際情形，規定建築基地最小面積之寬度及深度，建築面積畸零
                狹小不合規定者，非與鄰接土地協議調整地形或合併使用，達到規
                定最小面積之寬度及深度，不得建築」。查系爭土地南邊之彰化縣
                秀水鄉○○段第七九六之三地號之土地，為被上訴人己○○所有，
                依建築法第四十四條規定，唯有與鄰接之系爭土地協議調整地形或
                合併使用才能建築，而兩造間於台灣彰化地方法院八十六年度訴字
　　　　　　　　第六二○號分割共有物事件中，業經判決確定同段第七九四之三地
　　　　　　　　號分歸被上訴人己○○等四人取得，第七九四號及第七九四之二號
　　　　　　　　土地分歸上訴人及被上訴人丑○○等十六人取得，如採分割方案圖
　　　　　　　　(一)之分割方式，上開第七九六之三號土地將因與其鄰接之編號Ａ土
　　　　　　　　地相鄰而能合併使用，並能與於上開分割共有物事件中分歸被上訴
　　　　　　　　人己○○等四人取得之第七九四之三號土地合併使用，而達到地盡
　　　　　　　　其利之目的；反之，採鈞院前審判決分割方案圖（Ａ）之分割方式
　　　　　　　　，第七九六之三號土地將因未能與鄰接土地合併使用而成為畸零地
　　　　　　　　，是附圖（Ａ）之分割方案違反建築法第四十四條之規定，並非適
　　　　　　　　當之分割方法。
              如採分割方案圖(一)之分割方式，上訴人及被上訴人丑○○等十六人
                分得編號Ｃ之土地，與其於上開分割共有物事件中取得之第七九四
                號及第七九四之二號土地相鄰，較易利用，而被上訴人己○○等四
                人分得編號Ａ之土地，亦可與於上開分割共有物事件中取得之第七
                九四之三號及被上訴人己○○所有之第七九六之三號土地合併使用
                ；反之，採鈞院前審判決所採分割方案圖（Ａ）之分割方案，不但
                被上訴人己○○等四人分得編號Ａ１及Ａ２土地不能與第七九四之
                三號及第七九六之三號土地合併使用，連上訴人分得之編號Ｂ１及
                Ｂ２土地中之Ｂ２部分，亦無法與本案分得之Ｂ１土地及與上開共
                有物分割事件中分得之第七九四之二號土地合併使用。顯見依分割
                方案（Ａ），兩造所分得之土地均不能充分利用，於社會經濟有礙
                ，自非適當之分割方案。
              至於採分割方案圖(一)之分割方式，透過價格鑑定而以金錢補償，已
                可解決分得土地價值不相當之問題，鈞院前審已重新囑託鑑定兩造
                應補償被上訴人戊○○之金額，應以該金額為準。系爭土地分處六
                個地價區段，其地價差別懸殊，自應相互補償差額，此為分配公平
                之必要程序。
            (五)兩造無分割或分管之協議：
              上訴人與被上訴人丑○○等十六人或稱系爭土地於百年之前，即有
                分割之協議云云，惟其亦稱：系爭土地於百年之前即有分管之事實
                等語，並提出「同意合約字」乙件暨經訴外人鄭忠義等人共同具名
                之書狀乙紙為證。惟查：
                (1)上開「同意合約字」，只是被上訴人丑○○兄弟等四人分家時，
                  證人吳楨松折衷之協議，並非全體共有人之分管協議，此經證人
                  吳楨松於鈞院前審準備程序中到庭供證明確。
                (2)上開由訴外人鄭忠義等人共同具名之書狀，僅係被上訴人丑○○
                  等十六人與其臨訟製作之訴訟文書，並非全體共有人為分管協議
                  之物，且其內容只為主觀之判斷及陳述，依法並無證據能力。
                (3)依上訴人及被上訴人丑○○等十六人所述，及系爭土地使用之現
                  況，固有部分共有人占有系爭土地之一部管業之情形，惟並非全
                  體共有人均有占有之事實，且其占有者之面積，與各共有人之應
                  有部分並不相當，此經原審法院囑彰化地政事務所到場複丈屬實
                  ，有複丈成果圖一件在卷可稽。
              依上觀之，系爭土地間難認已有分割或分管之協議，上開事實已為
                鈞院前審判決認定無誤，且認定之理由甚詳。
            (六)被上訴人戊○○之父鄭火炎於三十五年一月十八日死亡，而其土地於
              三十六年一月十日遭兄長鄭經一人擅自向鄭成書質借，該借據非鄭火
              炎之全體合法繼承人所訂立，鄭成書自無從合法取得土地所有權之登
              記，故被上訴人戊○○仍屬合法取得土地所有權。
            (七)綜上所述，原判決所採分割方案圖(一)為適當之分割方法，本件上訴無
              理由。爰為聲明求為判決：上訴駁回。上訴費用由上訴人負擔。
    （三）、被上訴人戊○○部分：
            被上訴人戊○○未於言詞辯論期日到場，亦未提出準備書狀作何聲明或
            陳述，惟其於本院前審準備程序到庭陳稱答辯理由與被上訴人己○○等
            四人之訴訟代理人吳五常之陳述同，並聲明求為判決駁回上訴人之上訴
            等情。
三、系爭土地為兩造所共有，各共有人應有部分比例如附表一所示，兩造間就系爭土
    地並未訂有不分割之契約，亦無因物之使用不能分割之情形，而無法就分割分法
    達成協議等情，為兩造所不加爭執，並有土地登記簿謄本、地籍圖謄本、土地所
    有權狀等件附卷可證，自堪信為真實。
四、本件上訴人及被上訴人丑○○等十六人主張採本院前審判決所採之分割方案（Ａ
    ）為分割方法，而被上訴人戊○○固未於言詞辯論期日到場，亦未提出準備書狀
    作何聲明或陳述，惟其於本院前審準備程序到庭陳稱答辯理由與被上訴人己○○
    等四人之訴訟代理人吳五常之陳述同，並聲明求為判決駁回上訴人之上訴等情，
    即與被上訴人己○○等四人為相同之主張，均主張以原審判決所採分割方案圖(一)
    之分割方法，因此，本件所應審究者，厥為系爭土地，究以何種分割方案，於各
    該共有人較為有利乙節而已，茲分述如下：
    （一）、按共有人除因物之使用目的不能分割或契約訂有不分割之期限者外，得
            隨時請求分割共有物。又共有物分割之方法，共有人不能協議決定者，
            法院得因任何共有人之聲請，以原物分配或變價分配之，民法第八百二
            十三條第一項、第八百二十四條第二項定有明文。上訴人及被上訴人鄭
            水桶等十六人或稱系爭土地於百年之前，即有分割之協議云云，惟其亦
            稱：系爭土地於百年之前即有分管之事實等語，並提出「同意合約字」
            乙件，暨經訴外人鄭忠義等人共同具名之書狀乙紙為證（見本院前審卷
            (一)第一六九頁至第一七一頁，卷(二)第九一頁至第九四頁），惟查：
            (一)上開「同意合約字」，只是被上訴人丑○○兄弟等四人分家時，證人
              吳楨松折衷之協議，並非全體共有人之分管協議，此經證人吳楨松於
              本院前審準備程序中到庭供證明確（見本院前審卷(一)第一八四頁）。
            (二)上開由訴外人鄭忠義等人共同具名之書狀，僅係被上訴人丑○○等十
              六人與其臨訟製作之訴訟文書，並非全體共有人為分管協議之物，且
              其內容只為主觀之判斷及陳述，依法並無證據能力。
            (三)依上訴人及被上訴人丑○○等十六人所述，及系爭土地使用之現況，
              固有部分共有人占有系爭土地之一部管業之情形，惟並非全體共有人
              均有占有使用之事實，且其占有者之面積，與各共有人之應有部分並
              不相當，此經原審法院囑託彰化地政事務所到場複丈屬實，有複丈成
              果圖一件在卷可稽（見原審卷第九十六頁）。
            (四)依上觀之，系爭土地間難認已有分割之協議，且是否確有分管之協議
              （即分管契約）存在，亦顯有疑義。況按之分管契約，不過為定管理
              土地之暫時狀態而已，如無另有消滅共有關係之特約，尚與分割協議
              有間。從而，共有物雖曾經分管，在合法分割前，自不因分管而影響
              共有人對於共有物之權利，最高法院六十年度台上字第二六三六號著
              有判決要旨足供參照。本件兩造就系爭土地既未訂有不分割之期限，
              依其使用目的亦無不能分割之情形，故上訴人本於共有人之地位，請
              求裁判分割系爭土地，自屬正當，應予准許。
    （二）、系爭土地呈不規則之多邊形，北臨八米計劃道路（美田一巷），西僅部
            分面臨十二米之秀中街，系爭土地內雖有部分共有人之磚造建物，惟均
            無人居住，本院於九十二年十一月十一日履勘現場時，到場之共有人即
            上訴人、被上訴人丑○○、未○○、上訴人及被上訴人丑○○等十六人
            之共同訴訟代理人丁○○、被上訴人己○○等四人之共同訴訟代理人楊
            盤江律師均稱系爭土地上之建物無保留必要，有勘驗筆錄可稽（見本院
            卷第九十二頁），因此，系爭土地上之建物，即無加以保留之必要。又
            上訴人與被上訴人丑○○等十六人表明彼等分得部分願繼續維持共有，
            另被上訴人己○○等四人亦表明分得部分願繼續維持共有。本院再就本
            院前審判決所採之分割方案（Ａ），及原審判決所採分割方案圖(一)之分
            割方法加以比較，則：
            (一)系爭土地呈不規則之多邊形，北臨八米計劃道路，西側少部分土地面
              臨十二米寬之秀中街，其餘為未臨路之裡地，宜在內規劃私設道路以
              利對外聯絡，如依方案圖(一)所示之分割方法分割，被上訴人己○○等
              四人分得土地，雖有一半以上為畸零地，但因有部分面臨秀中街，被
              上訴人己○○等四人亦樂於接受，此據被上訴人己○○等四人具狀陳
              明在卷，而其餘共有人分得土地地形方正，易於整體規劃。
            (二)系爭土地西側臨十二米秀中街部分之南側相鄰土地，即同段第七九六
              之三號土地，為被上訴人己○○所有，故系爭土地西側臨秀中街部分
              ，自有割出一部以便日後與同段第七九六之三號土地合併之必要。按
              建築法第四十四條規定：「直轄市、縣（市）（局）政府應視當地實
              際情形，規定建築基地最小面積之寬度及深度，建築面積畸零狹小不
              合規定者，非與鄰接土地協議調整地形或合併使用，達到規定最小面
              積之寬度及深度，不得建築」。查系爭土地南邊之彰化縣秀水鄉○○
              段第七九六之三地號之土地，為被上訴人己○○所有，依建築法第四
              十四條規定，唯有與鄰接之系爭土地協議調整地形或合併使用才能建
　　　　　　　築，而兩造間於台灣彰化地方法院八十六年度訴字第六二○號分割共
　　　　　　　有物事件中，業經判決確定同段第七九四之三地號分歸被上訴人己○
　　　　　　　○等四人取得，第七九四號及第七九四之二號土地分歸上訴人及被上
　　　　　　　訴人丑○○等十六人取得，此有本院依職權調閱原審八十六年度訴字
　　　　　　　第六二○號分割共有物案卷可稽，復為上訴人、被上訴人丑○○等十
　　　　　　　六人及被上訴人己○○等四人所不加爭執，如採分割方案圖(一)之分割
　　　　　　　方式，上開第七九六之三號土地將因與其鄰接之編號Ａ土地相鄰而能
　　　　　　　合併使用，並能與於上開分割共有物事件中分歸被上訴人己○○等四
　　　　　　　人取得之第七九四之三號土地合併使用，上訴人及被上訴人丑○○等
　　　　　　　十六人分得編號Ｃ之土地，與其於上開分割共有物事件中取得之第七
　　　　　　　九四號及第七九四之二號土地相鄰，較易利用，反之，如採本院前審
　　　　　　　判決分割方案圖（Ａ）之分割方式，則該第七九六之三號土地，將因
　　　　　　　未能與被上訴人己○○等四人鄰接土地合併使用而成為畸零地，連上
　　　　　　　訴人分得之編號Ｂ１及Ｂ２土地中之Ｂ２部分，亦無法與本案分得之
　　　　　　　Ｂ１土地及與上開共有物分割事件中分得之第七九四之二號土地合併
　　　　　　　使用，顯見依本院前審判決分割方案（Ａ）之分割方法，兩造所分得
　　　　　　　之土地均不能充分利用，於社會經濟有礙，自非適當之分割方案。
            (三)原審判決方案圖(一)Ｃ、Ｄ面臨六米巷道之深度，約有十一米至十二米
              餘，依據台灣省畸零地使用規則第三條第二項及第七條規定，Ｃ、Ｄ
              之深度已超過不得小於八公尺之限制。Ｃ、Ｄ部分均可建築使用，無
              破壞土地之利用價值。至於採分割方案圖(一)之分割方式，透過價格鑑
              定而以金錢補償，已可解決分得土地價值不相當之問題。
            (四)是比較上述二種分割方案，參酌土地使用現況，並兼顧土地利用及公
              平原則，自以原審判決所採分割方案圖(一)之分割方法較為妥適，爰併
              採為本件系爭土地之分割方案。
    （三）、按法院裁判分割共有物，如依原物數量按應有部分之比例分配，價值顯
            不相當者，自應依其價值按應有部分之比例定其分配，方屬公平，觀諸
            最高法院七十二年度台上字第八二九號判決要旨即明。查：
            (一)本件系爭土地西臨秀中街，北臨秀中街九十六巷（即美田一巷），而
              預留私設巷道兩側裡地則原為袋地，故其價值懸殊，因此依附圖(一)所
              示方法分割後，各共有人分得之土地價值，將因位置之不同，其分配
              之價值即有高低之區別，苟對價不相當者不予補償，即失公平。雖上
              訴人及被上訴人丑○○等十六人稱：系爭土地為分管時，祖先即已考
              慮其價值之不同，而為不同之分配，故無庸再為補償；且被上訴人陳
              鄭經出賣土地後，又登記為土地所有權人，故亦無再予補償之必要
              。惟查上訴人及被上訴人丑○○等十六人所稱分管之事實，並不能及
              於全體共有人，已如前述，是彼等所謂已考慮其價值之不同而為分配
              ，亦僅及於某一部分共有人兄弟間內部之債權債務關係而已，其效力
              不能及於全體共有人。又依上訴人及被上訴人丑○○等十六人所提出
              之「典借證書」所示，亦僅被上訴人戊○○之伯父鄭經一人擅為處分
              其被繼承人之遺產，即系爭土地之一部分，是其效力不及於全體繼承
              人，故被上訴人戊○○仍依法繼承系爭土地之權利，為兩造不爭之事
              實，是所謂賣地之效力，自不及於被上訴人戊○○。再者，即使賣地
              時已取得對價，亦僅止於買賣雙方間之債權債務關係，自亦不及於全
              體共有人，則上訴人及被上訴人丑○○等十六人執此主張本件無庸互
              為補償，殊屬無據，不足採取。
            (二)本件經本院前審囑託華聲公司就附圖(一)所示方案鑑定各共有人依其應
              有部分之比例分配所得之價值，互為比較並以金錢互為補償，經製有
　　　　　　　九十年八月八日（90）華聲字第一二九五○號不動產鑑定報告書乙件
　　　　　　　在卷可佐，而兩造就鑑定結果亦不為爭執，即被上訴人己○○等四人
　　　　　　　亦具狀陳明本院前審已重新囑託鑑定兩造應補償被上訴人戊○○之金
　　　　　　　額，應以該金額為準，本院再斟酌上訴人、被上訴人丑○○等十六人
　　　　　　　均一再表示系爭土地之分割，無庸再為補償，則比較附表二、三所示
　　　　　　　之金額，亦以附表三所示補償之金額，對於上訴人、被上訴人丑○○
　　　　　　　等十六人及被上訴人己○○等四人較為有利，因此，本院即據以判定
　　　　　　　兩造間應相互補償之金額即如附表三所示。
五、綜上所述，本院認依附圖(一)方案分割，並依附表三為補償始為適當，原判決命依
    附圖(一)分割，固非無見，惟其認應依如附表二所示之金額，相互補償，即有未洽
    ，上訴意旨指摘原判決不當，求予廢棄改判，為有理由，爰予廢棄改判如上。
六、本件事證已臻明確，兩造其餘之攻擊防禦方法，核與本案之結論，不生影響，爰
    不一一贅述，併此敘明。
七、據上論結，本件上訴為有理由，依民事訴訟法第四百六十三條、第三百八十五條
    第一項前段、第四百五十條、第七十八條、第八十五條第一項但書、第八十一條
    第二款，判決如主文。
中　　　華　　　民　　　國　　九十三　　年　　　四　　　月　　二十八　　日
~B1民事第一庭審判長法　官　林陳松
~B2　　　　　　　　法　官　王重吉
~B3　　　　　　　　法　官　李寶堂
右為正本係照原本作成。
如對本判決上訴，須於收受判決送達後二十日內向本院提出上訴書狀，其未表明上訴
理由者，應於提出上訴後二十日內向本院提出上訴理由書(須按他造人數附具繕本)。
上訴時應提出委任律師或具有律師資格之人之委任狀；委任有律師資格者，另應附具
律師及格證書及釋明委任人與受任人有民事訴訟法第四百六十六條之一第一項但書或
第二項（詳附註）所定關係之釋明文書影本。
~B 　 　　　　　　書記官　廖次芬
中　　　華　　　民　　　國　　九十三　　年　　　四　　　月　　二十八　　日
附註：
民事訴訟法第四百六十六條之一（第一項、第二項）
對於第二審判決上訴，上訴人應委任律師為訴訟代理人。但上訴人或其法定代理人具
有律師資格者，不在此限。
上訴人之配偶、三親等內之血親、二親等內之姻親，或上訴人為法人、中央或地方機
關時，其所屬專任人員具有律師資格並經法院認為適當者，亦得為第三審訴訟代理人
。
                                                                        Ｂ
　　附表一：
    共有人姓名　　　應有部分
    巳○○　　　　　二十分之三
    乙○○　　　　　五００分之三七
    己○○　　　　　五００分之四三
    甲○○　　　　　五００分之三七
    庚○○　　　　　五００分之三六
    戊○○　　　　　十分之一
    寅○○　　　　　二五０分之三
    壬○○　　　　　一００分之三
    鄭水來　　　　　二五０分之三
    地○○　　　　　二五０分之三
    酉○○　　　　　二五０分之三
    癸○○　　　　　一００分之三
    未○○　　　　　四０分之一
    辛○○　　　　　四０分之一
    午○○　　　　　四０分之一
    申○○　　　　　四０分之一
    天○○　　　　　四０分之一
    卯○○　　　　　四０分之一
    辰○○○　　　　二五０分之三
    丙○○　　　　　二五０分之三
    戌○○　　　    二五０分之三
    丑○○          二十分之三
    附表二：
    共有人姓名　　　應補償戊○○之金額（新台幣，下同）
    巳○○　　　　　八三六五五元
    乙○○　　　　　三六二四０元
    己○○　　　　　四二一一六元
    甲○○　　　　　三六二四０元
    庚○○　　　　　三五二五九元
    寅○○　　　　　六六九一元
    壬○○　　　　　一六七三二元
    鄭水來　　　　　六六九一元
    地○○　　　　　六六九一元
    酉○○　　　　　六六九一元
    癸○○　　　　　一六七三二元
    未○○　　　　　一三九四三元
    辛○○　　　　　一三九四三元
    午○○　　　　　一三九四三元
    申○○　　　　　一三九四三元
    天○○　　　　　一三九四三元
    卯○○　　　　　一三九四三元
    辰○○○　　　　六六九一元
    丙○○　　　　　六六九一元
    戌○○　　　    六六九一元
    丑○○　　　　　八三六五五元
    附表三：
    共有人姓名　　　應補償戊○○之金額（合計：一四三五七三元）
    巳○○　　　　　一０五二八元
    乙○○　　　　　二四六三七元
    己○○　　　　　二八六三三元
    甲○○　　　　　二四六三七元
    庚○○　　　　　二三九七三元
    寅○○　　　　　八四三元
    壬○○　　　　　二一０六元
    鄭水來　　　　　八四三元
    地○○　　　　　八四三元
    酉○○　　　　　八四三元
    癸○○　　　　　二一０六元
    未○○　　　　　一七五四元
    辛○○　　　　　一七五四元
    午○○　　　　　一七五四元
    申○○　　　　　一七五四元
    天○○　　　　　一七五四元
    卯○○　　　　　一七五四元
    辰○○○　　　　八四三元
    丙○○　　　　　八四三元
    戌○○　　　    八四三元
    丑○○　　　　　一０五二八元
